【裁判字號】    89,訴,2335
【裁判日期】    891229
【裁判案由】    偽造文書等
【裁判全文】
臺灣臺中地方法院刑事判決                        八十九年度訴字第二三三五號
    公  訴  人  臺灣臺中地方法院檢察署檢察官
    被      告  己○○
                甲○○
    共      同  陳益軒
    選任辯護人  劉思顯
右列被告因偽造文書等案件，經檢察官提起公訴（八十九年度偵緝字第四七四、四七
五號），本院判決如左：
    主  文
甲○○連續行使偽造私文書，足以生損害於他人，處有期徒刑貳年貳月。
己○○無罪。
    事  實
一、甲○○於民國八十七年二月五日起，自任會首，在其所任職位於臺中市○○路○
    段三七號二樓之「曼都髮型美容」自由店內，陸續召集如附表一所示之民間互助
    會共九組，其起會時間、會數、每會金額均如附表一所示（均採外標制），由甲○○於每月五日，在上開處所主持開標，並於開標後代收死會及活會會款，首會
    會款均由會首取得，死會會員於其標得後，係以每會應繳會款加計其標得之標金
    後繳納會款。詎甲○○竟意圖為自己不法之所有，基於詐欺、偽造得標會單、行
    使偽造得標會單之概括犯意，自八十八年二月五日起，連續在上開處所主持開標
    時，於未載「標單」之得標會單上，偽簽會員「郭育英」等人之署押及標金，冒
    充得標，冒標之會員姓名、犯罪時間、標金均詳如附表二所載，足以生損害於「
    郭育英」等被冒標人及其他活會會員，繼而持該偽造得標會單行使，向到場及未
    到場之會員佯稱該次係由遭其冒標之會員得標，致使參加上開各組互助會之丁○○○、魯治平、戊○○、宇○○、丑○○、午○○、丙○○、地○○、寅○○、
    辛○○、庚○○○、乙○○、亥○○、天○○、戌○○、壬○○、卯○○、巳○○、辰○○、子○○、酉○○、癸○○、申○○等活會會員陷於錯誤，而分別交
    付會款。迄八十八年十一月五日甲○○收得會款後，即暗中遷出住處，行方不明
    ，前開會員經相互核對互助會簿後，始知受騙。
二、案經丁○○○、魯治平、戊○○、宇○○、丑○○、午○○、丙○○、地○○、
    寅○○、辛○○、未○○、庚○○○、乙○○、亥○○、天○○、戌○○、壬○○、卯○○、巳○○、辰○○、子○○、酉○○、癸○○、申○○訴請臺灣臺中
    地方法院檢察署檢察官偵查起訴。
    理  由
壹、有罪部分
一、訊據被告甲○○除否認冒標附表二所示張美雲、陳皇妡之會款，並辯稱：陳皇妡
    的部分是他於八十八年二月五日借我以二萬五千元標走，而張美雲的部分是委託
    我的客人楊麗華於八十八年一月五日以三萬七千五百元標走云云外，對於右揭時
    、地，召集如附表一所示之九組互助會，及偽造標單，冒標如附表二所示張美雲
    、陳皇妡以外其餘會員會款之事實均供承不諱。經查，右揭被告甲○○冒標之犯
    罪事實，業據告訴人丁○○○、魯治平、戊○○、宇○○、丑○○、午○○、丙○○、地○○、寅○○、辛○○、庚○○○、亥○○、天○○、壬○○、卯○○
    、巳○○、辰○○、子○○、酉○○、癸○○、申○○分別於偵查及本院審理中
    指訴渠等均為活會會員甚詳，並經證人張玉圜於本院審理中證述其為活會會員明
    確，並有互助會會單影本七紙附卷可稽；被告甲○○雖否認有冒標附表一編號三
    Ｂ互助會會員張美雲、陳皇妡部分之會款，惟該組互助會於被告甲○○止會時，
    除被告坦承冒標之四人莊秀珠（即卯○○）、林漢新、申○○、馬永真外，所剩
    之活會會員與實際上之活會會員尚相差二會，而被告雖辯以：張美雲、陳皇妡部
    分係他人代標或同意借標云云，惟經本院當庭命被告甲○○攜帶該二人到庭作證
    或提供住址供本院傳喚，被告甲○○均諉以：該二人不願到庭作證，亦聯絡不到
    人云云，然被告甲○○既為會首，依常理自應有該二人之住址或聯絡電話，否則
    如何通知互助會之開標及收取會款，況被告甲○○既稱陳皇妡同意借標，果如其
    所言，更應有陳皇妡之住址或電話，否則如何聯絡還款之事，足見被告甲○○此
    部分所辯，顯係卸責之詞，洵無足採，是上開張美雲、陳皇妡部分已由被告甲○○冒標，至為灼然，且其冒標如附表二所示之會數，確有藉此詐取他人財物犯意
    至明。本件事證明確，被告甲○○犯行洵堪認定。
二、按被告甲○○雖在得標會單上偽簽「郭育英」等如附表二所示會員之署押及記載
    得標金額，惟得標會單上未載明「標單」二字，但依習慣已足以表示係民間互助
    會標單之用意，應認係準私文書。核被告甲○○所為，係犯刑法第二百十六條、
    第二百十條、第二百二十條第一項之行使偽造準私文書罪、第三百三十九條第一
    項詐欺取財罪。公訴人雖未就被告甲○○以如附表二所示編號二之酉○○、戊○○、編號三之莊秀珠（即卯○○）及編號四之林家甄（即卯○○）名義冒標部分
    起訴，惟本院認此部分與公訴人已起訴經論罪部分，有連續犯及牽連犯之裁判上
    一罪關係，為起訴之效力所及，本院自應併予審究，附此敘明。被告甲○○冒標
    如附表二所示「郭育英」等活會會員之會款而偽造「郭育英」之署押於標單上，
    偽造署押之行為，為偽造標單之準私文書行為之部分行為；其偽造標單後復持以
    行使，偽造之低度行為應為行使之高度行為所吸收，均不另論罪。又其同一次之
    詐欺取及行使偽造準文書行為，同時向多數活會會員詐取會款，係以一行為觸犯
    數相同之詐欺取財及行使偽造準私文書罪名，均為同種想像競合犯，依刑法第五
    十五條之規定，應從一重處斷。其先後多次詐欺取財及行使偽造準私文書之犯行
    ，均時間緊接，方法相同，各觸犯構成要件相同之罪名，顯皆係基於概括犯意反
    覆為之，均為連續犯，應依刑法第五十六條之規定，各以一罪論，並加重其刑。
    另被告甲○○所犯行使偽造準私文書及詐欺取財犯行間，有方法結果之牽連關係
    ，應從較重之行使偽造準私文書罪論處。爰審酌被告甲○○並無前科，有臺灣臺
    中地方法院檢察署刑案資料查註紀錄表可按，其犯罪之動機、目的，所詐騙、冒
    標之會款金額甚鉅，造成被害人之損失重大，尚未與多數告訴人和解及犯後態度
    等一切情狀，量處如主文所示之刑，以資懲儆。又被告甲○○偽造上開郭育英等
    人之標單均未扣案，且被告甲○○於冒標後即已丟棄滅失，業據其於本院審理中
    供明在卷，故上開標單及其上偽造之署押，不另為沒收之諭知，併此敘明。
三、公訴意旨另以：被告甲○○所召集如附表一編號三Ａ之互助會另於八十八年二月
    五日，冒用會員子○○之名義填寫標單，並以三萬八千六百元標得會款，而如附
    表一編號三Ｂ之互助會另於八十八年十一月五日，冒用林琇雁之名義填寫標單，
    並以二萬五千元標得會款，因認被告甲○○另涉犯刑法第二百十六條、第二百十
    條之行使偽造私文書及第三百三十九條第一項之詐欺取財罪嫌云云；惟被告甲○○於本院審理中否認冒標子○○及林琇雁之會款，辯稱：附表一編號三Ａ之互助
    會告訴人等所指尚為活會之會員未○○已同意借標，故未○○為死會，此一互助
    會伊只冒標林漢新及辰○○，子○○尚為活會，伊並沒有冒標，另附表一編號三
    Ｂ之互助會林琇雁同意借標，亦無冒標云云。經查，證人未○○、林琇雁於本院
    審理中確已分別證稱：有同意甲○○借標等語（見本院八十九年十一月十一日訊
    問筆錄、同年十二月十五日審判筆錄），則如附表一編號三Ａ之互助會被告甲○○顯然僅冒標二會（即林漢新及辰○○），另附表一編號三Ｂ部分亦係林琇雁同
    意借標，被告甲○○並未冒標上開子○○、林琇雁之互助會甚明，此外，本院復
    查無證據證明被告甲○○有此部分詐欺及行使偽造準私文書之犯行，此部分本應
    為無罪諭知，惟公訴人認被告甲○○此部分與右揭論罪科刑部分有連續犯及牽連
    犯之裁判上一罪關係，爰不另為無罪之諭知。
貳、無罪部分
一、公訴意旨另謂：被告己○○與甲○○為夫妻關係，明知已無支付能力，竟共同意
    圖為自己不法之所有，並基於概括之犯意，由被告甲○○任會首，陸續召集如附
    表一所示之互助會多組，由被告甲○○主持開標，被告己○○則負責向會員收取
    會款及交付會款給得標之會員。嗣被告甲○○自八十八年八年二月五日起，連續
    在上開處所主持開標時，於未載「標單」之得標會單上，偽簽會員「郭育英」等
    人之署押及標金，冒充得標，冒標之會員姓名、犯罪時間、標金均詳如附表二所
    載，足以生損害於「郭育英」等被冒標人及其他活會會員，繼而持該偽造得標會
    單行使，向到場及未到場之會員佯稱該次係由遭其冒標之會員得標，致使參加上
    開各組互助會之丁○○○等活會會員陷於錯誤，而分別交付會款，因認被告己○○涉有刑法第二百十六條、第二百十條之行使偽造私文書及第三百三十九條第一
    項之詐欺取財罪嫌云云。
二、按犯罪事實應依證據認定之，無證據不得推定其犯罪事實；又不能證明被告犯罪
    或其行為不罰者，應諭知無罪之判決，刑事訴訟法第一百五十四條第三百零一
    條第一項分別定有明文。次按事實之認定，應憑證據，如未能發現相當證據，或
    證據不足以證明，自不能以推測或擬制之方法，以為裁判基礎；又認定不利於被
    告之事實，須依積極證據，苟積極證據不足為不利於被告事實之認定時，即應為
    有利於被告之認定，更不必有何有利之證據，最高法院四十年度台上字第八六號
    、三十年度上字第八一六號判例亦足參照。
三、公訴人認被告己○○涉有上開罪嫌，無非係以被告己○○與甲○○係夫妻關係，
    且共同經營事業，對於被告甲○○召集互助會週轉之事實應知之甚詳，且被告己○○曾向會員收取會款為主要論據。
四、訊據被告己○○堅決否認有何詐欺及偽造私文書之犯行，辯稱：伊雖知甲○○有
    召集互助會，但並未參與籌組互助會，且從未涉及互助會之事務，僅偶爾一、二
    次受其妻甲○○之託代收會款等語。經查，被告甲○○所籌組如附表一所示之九
    組互助會，均由被告甲○○出面召集，業據告訴人呂馬永貞等人於偵查中指述甚
    詳（見八十九年度偵緝字第四七四號卷第二十四頁），且告訴人呂馬永貞等人於
    本院審理中亦均指稱：均未與己○○連絡過互助會事宜，會款均交給甲○○等語
    （見本院八十九年十一月二十一日訊問筆錄及同年十二月十五日審判筆錄），參
    以互助會之成員多為被告甲○○之同事或客人，且開標地點亦在上述甲○○工作
    場所「曼都髮型美容」自由店，被告己○○從未參與開標過程等情，亦據同案被
    告甲○○亦於偵查及本院審理中供述甚詳（見八十九年度偵緝字第四七四號卷第
    二十四頁反面及本院八十九年十一月二十一日訊問筆錄），而告訴人呂馬永貞等
    人對此亦不否認，顯見被告己○○對於互助會之籌組及運作，並無介入其中，而
    係被告甲○○所獨立主持甚明；雖被告丁瑞珨曾於八十八年九月至十月間向告訴
    人卯○○之姐莊秀麗及另一告訴人巳○○收取過會款，但以被告甲○○籌組互助
    會之組數高達九組之多，開標及收取、交付會款之次數相當頻繁之情形下，被告
    己○○僅幫忙收取會款二次，實難遽此認被告己○○與被告甲○○對上開詐欺取
    財及行使偽造準私文書之行為有犯意聯絡及行為分擔。此外，本院復查無其他證
    據可認被告己○○有上開公訴人所指詐欺取財及行使偽造私文書之犯行，既不能
    證明被告己○○犯罪，揆諸上揭刑事訴訟法及判例之意旨，依法自應諭知無罪之
    判決。
據上論斷，應依刑事訴訟法第二百九十九條第一項前段、第三百零一條第一項，刑法
第五十六條、第二百十六條、第二百十條、第三百三十九條第一項、第五十五條，罰
金罰鍰提高標準條例第一條前段，判決如主文。
本案經檢察官王文和到庭執行職務
中      華      民      國      八十九    年    十二    月    二十九    日
                                    臺灣臺中地方法院刑事第四庭
                                        法  官  卓  進  仕
右正本證明與原本無異。
如不服本判決，應於判決送達後十日內向本院提出上訴狀，上訴於臺灣高等法院臺中
分院（須附繕本）。
                                        書記官
中      華      民      國      九十      年      一    月      二      日
附錄本判決論罪科刑之法條：
刑法第二百一十六條 （行使偽造變造或登載不實之文書罪）
行使第二百十條至第二百十五條之文書者，依偽造、變造文書或登載不實事項或使登
載不實事項之規定處斷。
刑法第二百一十條 (偽造變造私文書罪)
偽造、變造私文書，足以生損害於公眾或他人者，處五年以下有期徒刑。
刑法第三百三十九條第一項（普通詐欺罪）
意圖為自己或第三人不法之所有，以詐術使人將本人或第三人之物交付者，處五年以
下有期徒刑、拘役或科或併科一千元以下罰金。
附表一：
┌─┬─┬───────┬────┬─────┬───────┬────┐
│編│會│  起迄時間    │  會數  │  金  額  │  被冒標會員  │ 備  註 │
│號│首│              │        │（新臺幣）│  及會數      │        │
├─┼─┼───────┼────┼─────┼───────┼────┤
│一│丁│八十七年二月五│二十一會│三萬元    │林淨珠        │        │
│Ａ│雲│日起至八十八年│        │          │共冒標一會    │        │
│  │卿│十月五日止    │        │          │              │        │
├─┼─┼───────┼────┼─────┼───────┼────┤
│一│丁│八十七年二月五│二十一會│三萬元    │張玉圜        │        │
│Ｂ│雲│日起至八十八年│        │          │李瓊玲        │        │
│  │卿│十月五日止    │        │          │共冒標二會    │        │
├─┼─┼───────┼────┼─────┼───────┼────┤
│二│丁│八十七年五月五│二十一會│二萬元    │酉○○        │        │
│  │雲│日起至八十九年│        │          │戊○○        │        │
│  │卿│一月五日止    │        │          │共冒標二會    │        │
├─┼─┼───────┼────┼─────┼───────┼────┤
│三│丁│八十七年七月五│二十一會│五萬元    │林漢新        │        │
│Ａ│雲│日起至八十九年│        │          │辰○○        │        │
│  │卿│三月五日止    │        │          │共冒標二會    │        │
├─┼─┼───────┼────┼─────┼───────┼────┤
│三│丁│八十七年七月五│二十一會│五萬元    │陳慧玲        │        │
│Ｂ│雲│日起至八十九年│        │          │張美雲        │        │
│  │卿│三月五日止    │        │          │陳皇妡        │        │
│  │  │              │        │          │莊秀珠        │        │
│  │  │              │        │          │林漢新        │        │
│  │  │              │        │          │申○○        │        │
│  │  │              │        │          │馬永真        │        │
│  │  │              │        │          │共冒標七會    │        │
├─┼─┼───────┼────┼─────┼───────┼────┤
│四│丁│八十七年九月五│十三會  │十萬元    │郭育英        │        │
│  │雲│日起至八十八年│        │          │林家甄        │        │
│  │卿│九月五日止    │        │          │乙○○        │        │
│  │  │              │        │          │共冒標三會    │        │
├─┼─┼───────┼────┼─────┼───────┼────┤
│五│丁│八十七年十月五│二十一會│二萬元    │無            │        │
│  │雲│日起至八十九年│        │          │              │        │
│  │卿│六月五日止    │        │          │              │        │
├─┼─┼───────┼────┼─────┼───────┼────┤
│六│丁│八十七年十二月│二十一會│三萬元    │無            │        │
│  │雲│五日起至八十九│        │          │              │        │
│  │卿│年八月五日止  │        │          │              │        │
├─┼─┼───────┼────┼─────┼───────┼────┤
│七│丁│八十八年四月五│二十一會│三萬元    │無            │        │
│  │雲│日起至八十九年│        │          │              │        │
│  │卿│十二月五日止  │        │          │              │        │
└─┴─┴───────┴────┴─────┴───────┴────┘
附表二：
┌───┬─────┬───────────┬─────────┐
│編號  │被冒標會員│冒標時間              │標金（新台幣）    │
├───┼─────┼───────────┼─────────┤
│一Ａ  │林淨珠    │八十八年七月五日      │一萬五千元        │
├───┼─────┼───────────┼─────────┤
│一Ｂ  │張玉圜    │八十八年五月五日│一萬五千元        │
├───┼─────┼───────────┼─────────┤
│一Ｂ  │李瓊玲    │八十八年六月五日      │一萬六千五百元    │
├───┼─────┼───────────┼─────────┤
│二    │酉○○    │八十八年六月五日      │五千二百元        │
├───┼─────┼───────────┼─────────┤
│二    │戊○○    │不詳                  │不詳              │
├───┼─────┼───────────┼─────────┤
│三Ａ  │林漢新    │八十八年三月五日      │三萬二千五百元    │
├───┼─────┼───────────┼─────────┤
│三Ａ  │辰○○    │八十八年六月五日      │三萬六千元        │
├───┼─────┼───────────┼─────────┤
│三Ｂ  │陳慧玲    │八十八年三月五日      │二萬五千元        │
├───┼─────┼───────────┼─────────┤
│三Ｂ  │莊秀珠（即│八十八年四月五日      │二萬元            │
│      │卯○○）  │                      │                  │
├───┼─────┼───────────┼─────────┤
│三Ｂ  │林漢新    │八十八年五月五日      │二萬元            │
├───┼─────┼───────────┼─────────┤
│三Ｂ  │申○○    │八十八年六月五日      │二萬三千五百元    │
├───┼─────┼───────────┼─────────┤
│三Ｂ  │馬永真    │八十八年八月五日      │二萬七千五百元    │
├───┼─────┼───────────┼─────────┤
│四    │盧太太（即│八十八年二月五日      │二萬元            │
│      │郭育英）  │                      │                  │
├───┼─────┼───────────┼─────────┤
│四    │林家甄（即│八十八年三月五日      │二萬五千元        │
│      │卯○○）  │    │                  │
├───┼─────┼───────────┼─────────┤
│四    │乙○○    │八十八年四月五日      │二萬八千八百元    │
└───┴─────┴───────────┴─────────┘


司法院資訊處製作；財團法人民間司法改革基金會備份。
